臺灣高雄地方法院刑事判決　　　　　　　　　　　　八十九年度訴字第二一九一號
　　公　訴　人　臺灣高雄地方法院檢察署檢察官
　　被　　　告　戊○○
　　選任辯護人　蔡錫欽
　　　　　　　　許登科
　　被　　　告　乙○○
　　選任辯護人　許銘春
　　　　　　　　張文雪
　　被　　　告　丁○○
　　選任辯護人　蘇精哲
　　　　　　　　鄭銘仁
　　　　　　　　王正嘉
右列被告因貪污等案件，經檢察官提起公訴（八十八年度偵字第二一七八八號），本
院判決如左：
    主  文
戊○○連續依據法令從事公務之人員，侵占公有財物，處有期徒刑拾貳年，褫奪公權
捌年。犯罪所得財物新臺幣捌拾貳萬柒仟參佰捌拾捌元，應予追繳發還高雄縣茂林鄉
公所，如全部或一部無法追繳時，以其財產抵償之。
乙○○連續依據法令從事公務之人員，侵占公有財物，處有期徒刑拾壹年，褫奪公權
陸年。犯罪所得財物新臺幣肆拾壹萬零伍佰捌拾元，應予追繳發還高雄縣茂林鄉公所
，如全部或一部無法追繳時，以其財產抵償之。
丁○○公訴不受理。
    事  實
一、戊○○自民國（下同）八十三年七月起至八十九年六月止，乙○○自八十四年四
    月十七日起至八十六年五月三十一日止，分別係高雄縣茂林鄉公所之約僱人員，
    擔任茂林風景區管理站之售票員，負責出售門票及編制報表等業務，均係依據法
    令從事公務之人員。
二、戊○○自八十五年七月一日起至八十六年三月三十一日止，利用擔任茂林風景區
    管理站之售票員，持有門票收入現金之機會，明知該門票之收入均應全數交付茂
    林鄉公所主計或出納人員繳庫，竟基於意圖為自己不法所有之概括犯意，以先行
    取走當日部分門票收入現金之方式，連續將門票收入款項侵占入己，侵占金額共
    計新台幣（下同）八十二萬七千三百八十八元（侵占之時間、金額詳如附表一所
    示），再將剩餘門票收入金額之不實事項，連續登載於其職務上所掌之「值日夜
    移交清冊」（現金報表）、「門票出售統計表」、「現金收入日記簿」（合計本
    ）之公文書上，連同現金一併交付茂林鄉公所主計室主任丁○○或其助理員鄭美
    麗簽收，足以生損害於茂林鄉公所。
三、乙○○自八十五年七月一日起至八十六年三月三十一日止，利用擔任茂林風景區
    管理站之售票員，持有門票收入現金之機會，明知該門票之收入均應全數交付茂
    林鄉公所主計或出納人員繳庫，竟基於意圖為自己不法所有之概括犯意，以少算
    無流水號之團體票張數，或將觀光客購票後未取走之門票再重複出售之方式，連
    續將門票收入款項侵占入己，侵占金額共計四十一萬零五百八十元（侵占之時間
    、金額詳如附表二所示），再將剩餘門票收入金額之不實事項，連續登載於其職
    務上所掌之「值日夜移交清冊」（現金報表）、「門票出售統計表」、「現金收
    入日記簿」（合計本）之公文書上，連同現金一併交付茂林鄉公所主計室主計丁○○或其助理員鄭美麗簽收，足以生損害於茂林鄉公所。
四、案經法務部調查局高雄縣調查站（下稱高雄縣調查站）移送臺灣高雄地方法院檢
    察署檢察官偵查起訴。
    理  由
甲、有罪部分：
一、訊據被告戊○○、乙○○均矢口否認有上開犯行，被告戊○○辯稱：我沒有侵占
    門票收入款項，我在高雄縣調查站調查時因為經長時間訊問，精神疲累，調查員
    說我若承認並寫自白書就可回家休息，我才承認並寫自白書云云。被告乙○○辯
    稱：我沒有侵占門票收入款項，我在高雄縣調查站調查時因為經長時間訊問，精
    神疲累，我講的調查員也不相信，我才照他們講的承認並寫自白書云云。經查：
    被告戊○○、乙○○對於右揭犯罪事實，除所侵占之金額因時隔已久不復清楚記
    憶外，餘均於高雄縣調查站調查時坦承不諱（見高雄縣調查站調查筆錄第十四至
    十五頁、第二十至二三頁），核與證人甲○○證述情節相符（見高雄縣調查站調
    查筆錄第三一頁、本院九十一年三月十四日、九十一年十一月七日訊問筆錄），
    且被告戊○○、乙○○於高雄縣調查站調查時均書立自白書（見高雄縣調查站調
    查筆錄第十六頁、偵查卷第三三頁），被告戊○○、乙○○嗣雖於偵查及本院審
    理中翻異前供，辯稱自白書非出於渠等意願云云，然經檢察官勘驗被告戊○○、
    乙○○二人在高雄縣調查站接受調查之錄影帶內容顯示，被告戊○○在吃飯後即
    開始書立自白書，調查員先拿乙○○自白書給戊○○看，戊○○說她全部承認就
    好，調查員說只要承認你自己之部份就好，要據實寫，不要自己亂編；而被告乙○○則在與調查員交談時承認有重複賣票，只是不承認有一天拿幾萬元，惟承認
    有拿幾千元，並說被告戊○○有時會把帳帶回家作，等一星期後才交給主計等情
    （見偵查卷第一０四、一０五頁），且被告乙○○亦自承調查員並未刑求或以其
    他不正之方法取供（見本院九十一年十月二十四日訊問筆錄），參以證人張國欽
    （原任職審計室台灣省高雄縣審計室，現任職審計室台灣省屏東縣審計室）證稱
    「當時是對高雄縣茂林鄉公共造產做年度財務收支抽查，發覺有異常，應收門票
    收入與實際繳交之門票收入有落差，實際繳交之金額較應繳之金額少，所以才將
    全案移請高雄縣調查站偵辦」等語（見本院九十一年十一月二十二日訊問筆錄）
    ，及證人丙○○（即承辦本案之高雄縣調查站調查員）證稱「本件是高雄縣審計
    室查核後認有疑問，再轉請我們調查，被告戊○○、乙○○在高雄縣調查站調查
    時均承認侵占門票收入，且她們自願寫自白書，我們並未刑求或以不正方法取供
    。」「（問：被告戊○○、乙○○之侵占金額是如何計算的？）答：當初審計室
    查報門票有疑義的部分是八十五年七月一日至八十六年三月三十一日，我們有向
    茂林鄉公所調取相關證物資料，但有一部分證物資料（現金收入日記簿正本即合
    計本）已不見，鄉公所對為何有一部分資料遺失，無法說明，該證物資料的保管
    人即是丁○○。高雄縣政府於八十二年即將茂林風景區管理站移交給茂林鄉公所
    管理，我們原擬全面清查從八十二年度起至偵辦時（八十八年度）的所有帳冊資
    料，但發現八十二年度至八十八年度的現金收入日記簿均不見了，但審計室審查
    時有留下八十五年七月一日至八十六年三月三十一日的現金收入日記簿影本，所
    以我們就針對此部分調查，我們根據既有的資料來調查計算出被告侵占的金額。
    事實上我們清查結果，從八十二年度至八十七年十二月（八十八年度）總共短少
    一千六百多萬元，但因很多資料已不見，所以我們只能以現存的資料計算，乙○○及戊○○部分共短少一百二十三萬七千九百六十八元，我們是根據這段時間的
    「值日夜移交清冊（現金報表）」、「門票出售統計表」、「現金收入日記簿（
    合計本）」來計算她們應繳的金額，因為她們侵占的手法多樣，所以無法一一在
    我們所做的統計表上顯示出她們侵占的態樣。」等語（見本院九十一年十月二十
    四日、九十一年十一月二十二日訊問筆錄），足見被告戊○○、乙○○在高雄縣
    調查站之供述及所書立之自白書均係出於渠等自由意志下所為。此外，復有審計
    室台灣省高雄縣審計室製作之「茂林鄉公共造產基金門票收入統計數與收入繳交
    數之差異」統計表、高雄縣調查站會同審計室台灣省高雄縣審計室與高雄縣政府
    主計室人員製作之「高雄縣茂林鄉公共造產基金門票收入短繳及支出溢領金額統
    計表」、被告戊○○、乙○○製作之「值日夜移交清冊」（現金報表）、「門票
    出售統計表」、「現金收入日記簿」（合計本）附卷可稽。綜上所述，被告戊○○、乙○○於高雄縣調查站之自白經查既與事實相符，自得採為論科之依據，被
    告二人嗣後翻異前供之辯解，顯係事後卸責之詞，尚難採信，本件事證已臻明確
    ，渠等犯行均堪以認定。
二、被告戊○○、乙○○均係高雄縣茂林鄉公所之約僱人員，擔任茂林風景區管理站
    之售票員，負責出售門票及編制報表等業務，自均係依據法令從事公務之人員。
    核被告二人上開所為，均係犯貪污治罪條例第四條第一項第一款之依據法令從事
    公務之人員侵占公有財物罪及刑法第二百十六條、第二百十三條之行使公務員登
    載不實事項於公文書罪。按貪污治罪條例第四條第一項第一款於八十五年十月二
    十三日修正公布，同年月二十五日生效，嗣於九十年十一月七日僅修正第六條，
    第四條則未再修正，而被告二人犯罪時間均係自八十五年七月一日起至八十六年
    三月三十一日止，犯罪結束時點均係於新法修正公布生效之後，自均應依八十五
    年十月二十三日修正公布之貪污治罪條例處斷，附此敘明。被告二人明知為不實
    之事項而登載於職務上所掌之公文書後持以行使，偽造之低度行為應為行使之高
    度行為所吸收，不另論罪。被告二人先後多次侵占公有財物及行使登載不實公文
    書之行為，均時間緊接，犯罪構成要件相同，顯係各基於概括之犯意反覆為之，
    均應依刑法第五十六條連續犯之規定分別論以一罪，除法定刑無期徒刑部分不得
    加重外，並依法加重其刑。被告二人所犯上開二罪間，有方法結果之牽連關係，
    應依刑法第五十五條之規定，從一較重之貪污治罪條例第四條第一項第一款依據
    法令從事公務之人員侵占公有財物罪處斷。審酌被告二人均身為公務員卻不知廉
    潔自持，因一己貪念，將經管之門票收入占為己有，金額分別達八十二萬七千三
    百八十八元、四十一萬零五百八十元，情節自非輕微，惟念渠等素行良好，尚無
    科紀錄，有臺灣高雄地方法院檢察署刑案資料查註紀錄表及臺灣高等法院被告全
    國前案紀錄表在卷可按，及渠等犯罪之目的、手段、智識程度（被告戊○○係高
    職畢業、被告乙○○係專校畢業）、所生危害，且犯罪後翻異前供、否認犯行，
    自渠等態度觀之尚無法認已有悔悟之心等一切情狀，爰分別量處如主文所示之刑
    ，以資懲儆，並依貪污治罪條例第十七條之規定分別宣告被告戊○○褫奪公權八
    年，被告乙○○褫奪公權六年。又被告戊○○犯罪所得財物八十二萬七千三百八
    十八元，被告乙○○犯罪所得財物四十一萬零五百八十元，均應予以追繳發還高
    雄縣茂林鄉公所，如全部或一部無法追繳時，以其財產抵償之。
乙、公訴不受理部分：
一、公訴意旨略以：被告丁○○自八十二年十二月間起迄今，擔任高雄縣茂林鄉公所
    主計室主任，兼辦茂林風景區管理站門票收入等年度預算、決算之編列業務；被
    告戊○○自八十三年七月起迄今、被告乙○○自八十四年四月十七日起至八十六
    年五月三十一日止，分別係茂林鄉公所之約僱人員，擔任茂林風景區管理站之售
    票員，負責售票及編制報表等業務；均係依據法令從事公務之人員。被告戊○○
    、乙○○均自八十五年七月一日起至八十六年三月三十一日止，分別連續侵占門
    票收入款項計八十二萬七千三百八十八元、四十一萬零五百八十元。被告丁○○
    及鄭美麗自八十五年七月一日起至八十六年三月三十一日止，總計從被告戊○○
    、乙○○二人收取門票收入現金七百五十八萬七千四百三十四元，惟鄭美麗收款
    後則均交付被告丁○○處理，被告丁○○明知依規定門票收入應繳交公庫，竟意
    圖為自己不法之所有，基於概括之犯意，連續於上述期間，僅繳交公庫五百九十
    七萬六千九百二十一元，總計短繳一百六十一萬零五百十三元，予以侵占入己。
    另被告丁○○明知茂林風景區管理站八十五年五至十二月、八十六年一月、二月
    、九至十二月、八十七年一至六月等二十個月份之營業稅費用計一百零一萬一千
    二百八十二元，及八十六年十月、八十七年四月、八十七年七月等三個月份之員
    工薪資計八十萬零七百十五元，均已由管理員甲○○從門票收入現金中預扣支付
    ，竟基於承上所述之概括犯意，再製作支出傳票重複提領，予以侵占入己，因認
    被告丁○○涉犯貪污治罪條例第四條第一項第一款之連續侵占公有財物罪嫌。
二、按被告死亡者，法院應諭知不受理之判決，並得不經言詞辯論而為之，刑事訴訟
    法第三百零三條第五款、第三百零七條分別定有明文。經查，被告丁○○業於九
    十一年九月二十二日死亡，有臺灣高雄地方法院檢察署相驗屍體證明書一紙在卷
    可稽，揆諸前開說明，被告丁○○被訴涉犯貪污治罪條例第四條第一項第一款之
    連續侵占公有財物部分，爰不經言詞辯論，逕為諭知不受理之判決。
據上論斷，應依刑事訴訟法第二百九十九條第一項前段、第三百零三條第五款、第三
百零七條，貪污治罪條例第二條前段、第四條第一項第一款、第十條第一項、第二項
、第十七條，刑法第十一條、第五十六條、第二百十六條、第二百十三條、第五十五
條、第三十七條第二項，判決如主文。
本案經檢察官蔡麗宜到庭執行職務。
中      華      民      國    九十一    年    十  二    月    三十一    日
                                      臺灣高雄地方法院刑事第三庭
                                          法  官  孫  啟  強
右正本證明與原本無異。
如不服本判決，應於判決送達後十日內，向本院提出上訴狀。
                                          書記官  盧  雅  婷
中      華      民      國    九十一    年    十  二    月    三十一    日
附錄本判決論罪科刑之法條全文：
貪污治罪條例第四條：
有下列行為之一者，處無期徒刑或十年以上有期徒刑，得併科新台幣一億元以下罰金
：
一、竊取或侵占公用或公有器材、財物者。
二、藉勢或藉端勒索、勒徵、強占或強募財物者。
三、建築或經辦公用工程或購辦公用器材、物品，浮報價額、數量、收取
    回扣或有其他舞幣情事者。
四、以公用運輸工具裝運違禁物品或漏稅物品者。
五、對於違背職務之行為，要求、期約或收受賄賂或其他不正利益者。
前項第一款至第四款之未遂犯罰之。
刑法第二百一十三條：公務員明知為不實之事項，而登載於職務上所掌之公文書，足
以生損害於公眾或他人者，處一年以上七年以下有期徒刑。
刑法第二百一十六條：
行使第二百十條至第二百十五條之文書者，依偽造、變造文書或登載不實事項或使登
載不實事項之規定處斷。
